【裁判字號】    97,重上,517
【裁判日期】    980930
【裁判案由】    房屋所有權移轉登記
【裁判全文】
臺灣高等法院民事判決                 97年度重上字第517號
上  訴  人即
附帶被上訴人  卯○○
              甲○○
              辰○○
              午○○
              丑○○
              子○○
共      同
訴訟代理人    陳正磊律師
複代理人      未○○
上  訴  人    祭祀公業李德茂
法定代理人    庚○○
              癸○○
              戊○
訴訟代理人    郭令立律師
被上訴人即    壬○○
附帶上訴人
              庚○○
              己○○
              辛○○
              乙○○
              寅○○
              巳○○
被上訴人      丁○○
              丙○○
上列九人
訴訟代理人    王桂樹律師
上列當事人間房屋所有權移轉登記事件，上訴人對於中華民國97
年7月17日臺灣臺北地方法院96年度重訴字第790號第一審判決提
起上訴，被上訴人壬○○等7人提起附帶上訴，本院於98年9月16
日言詞辯論終結，判決如下：
    主  文
原判決關於命上訴人祭祀公業李德茂為土地所有權移轉登記及命
附帶上訴人辦理變更登記為分別公同共有，暨該訴訟費用部分均
廢棄。
前開廢棄部分，上訴人卯○○、甲○○、辰○○、午○○、丑○
○、子○○在第一審之訴駁回。
上訴人卯○○、甲○○、辰○○、午○○、丑○○、子○○之上
訴駁回。
廢棄改判部分第一、二審訴訟費用及駁回上訴部分第二審訴訟費
用由上訴人卯○○、甲○○、辰○○、午○○、丑○○、子○○
負擔。
    事實及理由
一、按祭祀公業條例已於民國97年7月1日施行，依同條例第21條
    、第22條規定，凡在同條例施行前已存在之祭祀公業，應向
    或視為已向主管機關申報登記為祭祀公業法人，經登記後即
    享有權利或負擔義務之能力，若尚未登記為法人者，依最高
    法院20年上字第1924號判例，雖不得認為法人，仍不失為非
    法人團體。茲查上訴人祭祀公業李德茂尚未為法人登記，應
    按非法人團體之例記載之，爰先予更正。
二、上訴人卯○○、甲○○、辰○○、午○○、丑○○、子○○
    主張：祭祀公業李德茂（下稱系爭公業）下分李媽福等7房
    。李媽福房（下稱媽福房）下分長子李啟明、次子李清泉二
    房，上訴人卯○○等6人係系爭公業媽福房長子李啟明之派
    下子孫，被上訴人壬○○、庚○○、己○○、辛○○、乙○
    ○、巳○○、寅○○7人為媽福房次子李清泉之派下子孫。
    74年間，系爭公業與建商合建分得房屋後，遂於75年8月3日
    開會抽籤將坐落臺北市信義區○○○○段2294建號（下稱系
    爭2294建號）、臺北市信義區○○○○段2295建號（下稱系
    爭2295建號）及臺北市信義區○○○○段2274建號（下稱系
    爭2274建號）三戶房屋及坐落基地分配予媽福房。房屋竣工
    後，因媽福房派下權爭執未決，李清泉子孫乙○○、寅○○
    、巳○○、壬○○乃互相約定，將系爭系爭2294建號房屋所
    有權信託登記於被上訴人壬○○名義，迄未變動；系爭2295
    及2274建號房屋所有權則信託登記為李四海名義，李四海84
    年11月26日死亡後，乙○○、寅○○、巳○○、壬○○四人
    再與被上訴人丁○○、丙○○成立信託契約，而由丁○○、
    丙○○就系爭2295、2274建號房屋為繼承登記，應有部分各
    1/2。至前開三戶房屋坐落基地應有部分（詳如原判決附件
    (四)）則仍登記於系爭公業名下。嗣李啟明派下子孫即上訴人
    卯○○、甲○○、辰○○、午○○及訴外人李仍洲（即上訴
    人丑○○、子○○之被繼承人）、李政信（已死亡，其派下
    權由上訴人甲○○、辰○○、午○○繼承）對系爭公業訴請
    確認渠等派下權存在，經本院90年上更(三)字第257號判決卯
    ○○等人勝訴確定，上訴人卯○○等6人至此方得行使媽福
    房派下員權利。而上訴人卯○○等6人已發函予乙○○、巳
    ○○、寅○○、壬○○請渠等於函到後15日內終止上開信託
    契約，渠等已分別於97年8月25日、97年8月26日收受前開函
    件，均未為終止，上訴人卯○○等6人爰以97年12月23日聲
    明狀之送達代位乙○○、巳○○、寅○○三人向壬○○為終
    止系爭2294建號房屋之信託契約關係，並以該聲明狀之送達
    代位壬○○、乙○○、巳○○、寅○○四人向丁○○、丙○
    ○二人為終止系爭2295、2274建號房屋之信託契約關係。退
    步言，如認系爭2294建號房屋係由被上訴人壬○○、庚○○
    、己○○、辛○○、乙○○、寅○○、巳○○7人信託予壬
    ○○、系爭2295、2274建號房屋係由被上訴人壬○○等7人
    信託予丁○○、丙○○，上訴人卯○○等6人亦已於97年12
    月11日、97年12月12日催告渠等7人終止信託契約，因渠等7
    人未為終止，上訴人卯○○等6人亦以97年12月23日聲明狀
    之送達代位渠等7人向壬○○、丁○○、丙○○終止系爭信
    託契約。又系爭2294、2295、2274建號房屋及其坐落基地即
    原判決附表一之土地既已分配予媽福房，即由媽福房派下子
    孫即上訴人卯○○等6人及被上訴人壬○○等7人（合計13
    人）公同共有。上訴人即系爭公業自負有移轉土地所有權予
    媽福房派下子孫之義務。而上訴人卯○○等6人已依最高法
    院37年上字第3757號判例以98年1月15日準備書狀繕本送達
    為終止公同共有關係之意思表示。系爭公同共有關係既已消
    滅，上訴人卯○○等6人即得依民法第830條第2項規定請求
    分割，即將兩造之共有分割為：建物部分由上訴人卯○○等
    6人取得應有部分1/2並保持公同共有，被上訴人壬○○等7
    人取得應有部分1/2並保持公同共有；土地部分由上訴人卯
    ○○等6人及被上訴人壬○○等7人按原判決附表二所示權利
    範圍各保持公同共有。爰訴請：(1)被上訴人壬○○應將臺北
    市○○區○○段3小段2294建號建物、被上訴人丁○○、丙
    ○○應將系爭2295及2274建號建物所有權全部辦理所有權移
    轉登記與上訴人卯○○等6人及被上訴人壬○○、庚○○、
    己○○、辛○○、乙○○、寅○○、巳○○兩造全體公同共
    有，而後上訴人卯○○等6人及被上訴人壬○○等7人應共同
    將該上開建物所有權全部之公同共有，變更登記為分別共有
    ，即上訴人卯○○等6人就應有部分合計1/2公同共有，被上
    訴人壬○○等7人就應有部分合計1/2公同共有。(2)上訴人系
    爭公業應將如原判決附表一所示土地應有部分辦理所有權移
    轉登記與上訴人卯○○等6人及被上訴人壬○○等7人兩造全
    體公同共有，而後上訴人卯○○等6人及被上訴人壬○○等7
    人應共同將該公同共有按原判決附表二所示之權利範圍變更
    登記為上訴人卯○○等6人及被上訴人壬○○等7人分別公同
    共有。
    原審判決系爭公業應將原判決附表一所示土地應有部分辦理
    所有權移轉登記為上訴人卯○○等6人及被上訴人壬○○等7
    人公同共有。嗣前項所有權移轉登記辦理完竣後，被上訴人
    壬○○等7人應與上訴人卯○○等6人共同將原判決附表一所
    示土地應有部分之公同共有按原判決附表二所示之權利範圍
   （應有部分）變更登記為上訴人卯○○等6人及被上訴人壬○
    ○等7人分別公同共有。並駁回上訴人卯○○等6人其餘請求
    。
    上訴人卯○○不服提起上訴，並陳述上訴人卯○○等6人及
    被上訴人壬○○等7人就系爭2294、2295、2274建號房屋應
    有部分原各有50/100，但其中10/100被訴外人吳石登以積欠
    代書費為由，聲請假處分禁止移轉，故僅就所餘應有部分
    90/100提起上訴。其上訴聲明：(1)原判決關於駁回上訴人卯
    ○○等6人後開之訴部分廢棄。(2)被上訴人壬○○應將系爭
    2294建號建物應有部分90/100、被上訴人丁○○、丙○○應
    將系爭2295、2274建號建物均應有部分各45/100，辦理所有
    權移轉登記予上訴人卯○○等6人及被上訴人壬○○等7人公
    同共有，而後上訴人卯○○等6人及被上訴人壬○○等7人應
    共同將上開建物應有部分90/100之公同共有，變更登記為兩
    造分別共有，即上訴人卯○○等6人就應有部分45/100公同
    共有，被上訴人壬○○等7人就應有部分45/100公同共有。
    其就上訴人系爭公業之上訴及被上訴人壬○○等7人之附帶
    上訴之答辯聲明為：上訴及附帶上訴均駁回。
    （上訴人卯○○等6人就原審駁回其請求吳石登應將系爭
    2294、2295、2274建號建物所實施之假處分限制登記辦理塗
    銷及請求被上訴人壬○○等人就系爭三建物遭假處分之應有
    部分10/100為移轉登記及分割部分，均未表不服，已告確定
    。）
三、被上訴人丁○○、丙○○、壬○○、庚○○、己○○、辛○
    ○、乙○○、寅○○、巳○○則以：系爭房屋在75年8月3日
    系爭公業管理委員會開會決議分配房屋於派下各房，屬受讓
    人所有，上訴人卯○○等6人雖為系爭公業派下員，但對系
    爭房屋已無所有權移轉登記請求權。退步言，縱依原審判決
    所認系爭房屋之原信託關係於李四海死亡時已終止，惟乙○
    ○、壬○○、巳○○、寅○○業於89年10月30日出具協議書
    同意系爭房屋信託由李四海之繼承人繼續管理，上訴人卯○
    ○等6人仍不得請求將系爭房屋應有部分移轉登記為其所有
    。又壬○○、乙○○、巳○○、寅○○並非受上訴人卯○○
    等6人之授權或委任或有其他契約關係存在，換言之，上訴
    人卯○○等6人並非壬○○、乙○○、巳○○、寅○○之債
    權人，上訴人卯○○自無從行使民法第242條之代位權，從
    而渠等主張代位終止對壬○○、丁○○、丙○○之信託契約
    ，於法不合。且媽福房公同共有關係現仍存續中，依民法第
    829條，上訴人卯○○等6人不得請求分割公同共有物，且渠
    等亦未得媽福房派下員全體同意，亦不得請求將應有部分移
    轉予渠等6人。再者，系爭房屋在75年依管理委員會決議而
    分配予媽福房，並在77年8月間將所有權登記予李四海、壬
    ○○，迄今已逾15年，上訴人卯○○等人之請求權已罹時效
    而消滅等語，資為抗辯。其附帶上訴聲明：(1)原判決不利於
    被上訴人丁○○、丙○○、壬○○、庚○○、己○○、辛○
    ○、乙○○、寅○○、巳○○部分廢棄。(2)前開廢棄部分，
    上訴人卯○○、甲○○、辰○○、午○○、丑○○、子○○
    在第一審之訴駁回。其答辯聲明：上訴駁回。
四、上訴人祭祀公業李德茂則以：上訴人卯○○等6人既主張系
    爭土地係由媽福房派下全體即渠等6人與被上訴人壬○○等7
    人公同共有，則卯○○等人對系爭公業提起本件訴訟，應得
    媽福房派下全體同意，始得認為當事人之適格。上訴人卯○
    ○等6人未得媽福房次子李清泉派下之同意，而僅以媽福房
    部分派下員身分提起本件訴訟，實屬當事人不適格。又上訴
    人卯○○等6人係主張派下員財產分配請求權，該請求權自
    系爭房地於75年8月3日分配後即得行使，不以派下權確認訴
    訟勝訴確定為要件，上訴人卯○○等6人於96年5月始提起本
    件訴訟，顯已逾15年請求期間而時效消滅。退步言，如認系
    爭公業仍應移轉系爭土地，則媽福房派下員應就渠等應負擔
    之土地增值稅，與土地之移轉同時履行，以維公平。其上訴
    聲明：(1)原判決不利於上訴人系爭公業部分廢棄。(2)前開廢
    棄部分，上訴人卯○○等6人在第一審之訴駁回。
五、兩造不爭執之事實：
(一)系爭公業派下有李媽福、李旺、李來發、李永傳、李永樹、李
  朝枝、李紫貴七大房。李媽福為長房，李媽福生長男李啟明，
  過繼李旺之次男李清泉為次男。李媽福長男李啟明下生長子李
  厚、次子李柳（李柳生子李火生，亡絕戶）；李厚生長男李登
  科、次男李文彬；李登科無子女，收養卯○○（上訴人）為養
  女，生子宗家，繼承宗祠，雖為女子，但享有派下權；李文彬
  生長男李仍洲（上訴人丑○○、子○○之被繼承人）、次男李
  仍燦（亡絕）、三男甲○○（上訴人）、四男李政信、五男辰
  ○○（上訴人）、六男午○○（上訴人）。卯○○、李仍洲、
  甲○○、李政信、辰○○、午○○六人曾對系爭公業提起確認
  渠等派下權存在之訴，經本院90年度上更(三)字第257號判決確
  認渠等就系爭公業之派下權存在，並經最高法院於92年2月27
  日以92年台上字第418號判決駁回系爭公業之上訴確定在案。
  嗣李仍洲於92年1月14日死亡，其派下權由其子丑○○、子○
  ○繼承。另李政信於95年11月13日死亡，其父李文彬早在57
  年3月16日即已死亡，其母李周素娥則拋棄繼承，由其兄弟即
  上訴人甲○○、辰○○、午○○為其繼承人。是媽福房就李啟
  明一支之派下子孫現為上訴人卯○○、甲○○、辰○○、午○
  ○、丑○○、子○○6人。至媽福房次子李清泉一支，其現存
  派下員為被上訴人壬○○、庚○○、己○○、辛○○、乙○○
  、巳○○、寅○○7人。有本院90年度上更(三)字第257號、最高
  法院92年台上字第418號民事判決、本院96年度重上字第50號
  、最高法院96年度台上字第2745號民事判決、繼承系統表、戶
  籍謄本、臺灣板橋地方法院96年1月19日板院輔家玉96年度繼
  字第101號函可稽（見原審卷一第42至77頁、卷二第152至156
  頁、卷三第28至34、243至253頁），並據本院依職權調閱本院
  90 年度上更(三)字第257號民事卷宗查明無訛。
(二)系爭公業於74年間提供土地與建商合建後分得39戶房屋，於75
  年8月3日開會決議將分得房屋其中8戶作祠堂、7戶出售以現金
  分配派下七大房、24戶以房地分配予派下七大房，系爭2294建
  號、2295建號、2274建號房屋及坐落基地，由大房李媽福分得
  。有75年8月3日系爭公業管理委員會第1屆25次委員會議紀錄
  可證（見原審卷一第78至85頁）。
(三)系爭2294建號房屋77年8月18日第一次登記所有權人即登記為
  被上訴人壬○○名義，迄未變動；系爭2295及2274建號房屋77
  年8月18日第一次登記所有權人原登記為李四海名義，李四海
  84年11月26日死亡後，於88年4月12日以分割繼承為原因，所
  有權登記為被上訴人丁○○、丙○○名義，應有部分各1/2 。
  上開房屋坐落之基地即登記於系爭公業名義所有如原判決附件
  (四)所示系爭440地號、436-4地號土地（應有部分詳如附件(四)所
  載）。有台北市松山地政事務所異動索引、建物及土地登記謄
  本可證（見原審卷一第90至95、115、116頁）。
六、上訴人卯○○等6人主張伊6人乃李媽福長子李啟明派下員，
    被上訴人壬○○等7人乃李媽福次子李清泉派下員，雙方為
    系爭公業媽福房之全體派下員，而系爭房屋及土地業經系爭
    公業分配予媽福房派下員，其中建號2295及2274建物現並由
    壬○○、乙○○、巳○○、寅○○信託登記予被上訴人丁○
    ○、丙○○，至土地則仍登記於系爭公業名下。伊6人已代
    位終止前開信託關係及公同共有關係，爰訴請系爭公業將系
    爭土地，被上訴人壬○○（建號2294部分）、丁○○、丙○
    ○（建號2295、2274部分）將系爭房屋應有部分90/100移轉
    登記與媽福房派下13人公同共有後，被上訴人壬○○等7人
    應協同伊6人將系爭房地變更登記為二房分別共有後，再按
    李啟明房、李清泉房各自保持公同共有云云。上訴人系爭公
    業及被上訴人壬○○等人則以前詞置辯。經查：
甲、土地部分：
(一)按權利保護要件中，關於訴訟標的之法律關係之要件與關於當
  事人適格之要件不同。前者，屬於實體上權利保護要件，即原
  告所主張之法律關係存否之問題；後者，屬於訴訟上權利保護
  要件，即就原告所主張之法律關係有無為訴訟之權能之問題。
  是以當事人是否適格，應依原告起訴時所主張之事實定之，而
  非依審判之結果定之。又公同共有物權利之行使，固應得公同
  共有人全體之同意，但事實上無法得全體公同共有人同意時（
  如他公同共有人所在不明，或為對造當事人），如有對第三人
  起訴之必要，為公同共有人全體之利益計，僅由事實上無法得
  其同意之公同共有人以外之其他公同共有人起訴，要不能謂其
  當事人之適格有欠缺。最高法院95年度台上字第1834號裁判見
  解亦同，可資參照。本件上訴人卯○○等6人及被上訴人壬○
  ○等7人分別為媽福房長子李啟明、次子李清泉派下員，就系
  爭房地所有權之歸屬有所爭執，上訴人卯○○提起本件訴訟，
  ，並將系爭公業及壬○○等7人列為對造當事人，卯○○等6人
  顯無從得壬○○等7人同意併列為本件原告，惟卯○○係訴請
  系爭公業將系爭土地移轉登記予渠等13人公同共有後就其應有
  部分再平分予長房、次房，顯係為公同共有人全體利益，揆諸
  前揭說明，其當事人適格，並無欠缺。
(二)次按請求權，因十五年間不行使而消滅。又消滅時效自請求權
  可行使時起算。民法第125條本文、第128條前段著有規定。所
  謂請求權可行使時，乃指權利人行使請求權在法律上無障礙而
  言，至於因權利人個人事實上之障礙不能行使請求權者，並不
  能阻止時效之進行。最高法院70年度台上字第3384號、84年度
  台上字第2542號、85年度台上字第2040號裁判均同此見解，可
  供參酌。查系爭公業於74年間提供土地與建商合建後分得39
  戶房屋，於75年8月3日開會決議將分得房屋其中8戶作祠堂、7
  戶出售以現金分配派下七大房、24戶以房地分配予派下七大房
  ，系爭2294建號、2295建號、2274建號房屋及坐落基地，由大
  房李媽福分得。且前開三建物於77年8月18日即辦妥第一次建
  物登記，有75年8月3日系爭公業管理委員會第1屆25次委員會
  議紀錄、異動索引及土地登記謄本可證（見原審卷一第78至85
  、90至95頁）。而系爭土地即為前開2294建號、2295建號、
  2274建號房屋之坐落基地，為兩造所不爭執。上訴人卯○○等
  人既為媽福房派下員，則渠等自斯時即可行使本件請求權，然
  渠等遲至96年5月30日始提起本件訴訟，顯逾15年，系爭公業
  據為時效抗辯，自屬有據。
(三)上訴人卯○○等6人雖舉最高法院48年台上字第1050號判例，
  主張本件請求權無消滅時效之適用云云。按最高法院48年台上
  字第1050號判例要旨為：「請求權因15年間不行使而消滅，固
  為民法第125條所明定，然其請求權若著重於身分關係者，即
  無該條之適用（例如因夫妻關係而生之同居請求權）。履行婚
  約請求權，純係身分關係之請求權，自無時效消滅之可言。」
  惟此係指身分關係之請求權，而本件係上訴人卯○○等6人行
  使派下權而為財產分配之請求，非單純身分關係之請求權，自
  無前開判例之適用。
(四)上訴人卯○○等6人復謂渠等於本院90年度上更(三)字第257號確
  認派下權存在事件判決確定前，尚無從行使派下權，自無法為
  本件請求云云。但查，派下權之取得係以是否為祭祀公業派下
  員為判斷基礎，與法院曾否為確認判決並無必然關聯。易言之
  ，取得祭祀公業派下員身分後即得依法行使派下權，不以取得
  法院確認判決為必要。參以上訴人甲○○、辰○○、午○○、
  卯○○及訴外人李仍洲、李政信（李仍洲、李政信已死亡，渠
  二人派下權分別由丑○○、子○○繼承及上訴人甲○○、辰○
  ○、午○○繼承0，詳如上述）於84年6月7日即對系爭公業、
  壬○○、李四海、乙○○、寅○○、巳○○提起訴訟，請求(1)
  確認卯○○、李仍洲、甲○○、李政信、辰○○、午○○之派
  下權存在；(2)系爭公業應將土地徵收補償及出售房屋價款按房
  份比例分配予甲○○等6人新台幣（下同）934萬0300元本息；
  (3)壬○○應將系爭2294建號建物、李四海應將系爭2295、2274
  建號建物之所有權應有部分1/2移轉登記予甲○○等6人。嗣經
  本院90年度上更(三)字第257號判決確認甲○○等6人就系爭公業
  之派下權存在，並經最高法院92年度台上字第418號判決於92
  年2月27日駁回系爭公業之上訴確定。至其餘請求給付金錢及
  移轉建物所有權部分則經最高法院92年度台上字第418號判決
  發回本院，經本院92年度上更(四)字第64號判決系爭公業應給付
  甲○○等人835萬1300元本息，並駁回甲○○等人就系爭2294
  、2295、2274建號建物部分之請求。甲○○等人及系爭公業分
  別提起第三審上訴，最高法院以93年度台上字第2124號判決將
  前開命系爭公業給付部分發回本院，另以93年度台上字第2125
  號駁回甲○○等人就建物部分之上訴確定。嗣本院93年度上更
  (五)字第226號判決系爭公業應給付甲○○等人公同共有835萬
  1300元本息，並經最高法院於94年10月27日以94年度台上字第
  1964號駁回系爭公業之上訴確定在案。此據本院調閱前開民事
  卷宗查明無訛。依上述訴訟過程可知，上訴人卯○○等人於訴
  請確認派下權存在之同時，即併訴請系爭公業按房份比例給付
  土地徵收補償款及房屋出售價款，暨訴請壬○○、李四海將系
  爭建物所有權應有部分移轉登記予伊等。益證上訴人卯○○等
  人原即為系爭公業之派下員，渠等於系爭房地分配及建築完成
  後，即可行使派下權而為本件請求，不以獲確認派下權存在勝
  訴判決為前提。是上訴人卯○○之派下權確認訴訟雖於92 年2
  月27日始獲勝訴確定，惟此仍無礙本件請求權時效之進行。
(五)上訴人卯○○等6人對系爭公業之請求權既已罹於時效，且經
  系爭公業為時效抗辯，上訴人卯○○等6人自無從請求系爭公
  業為系爭土地之所有權移轉登記。而系爭土地既未能移轉予上
  訴人卯○○等6人及被上訴人壬○○等7人公同共有，則卯○○
  等6人請求壬○○等7人辦理分割登記，再按長房、次房保持公
  同共有，亦嫌無據。
乙、建物部分：
(一)上訴人卯○○等6人主張系爭2294建號房屋係由被上訴人乙○
  ○、巳○○、寅○○信託登記予壬○○；系爭2295、2274建號
  房屋則由壬○○、乙○○、巳○○、寅○○信託登記予丁○○
  、丙○○；復謂如認系爭2294、2295、2274建號房屋之信託關
  係存在於媽福房全體派下員與壬○○、丁○○、丙○○之間，
  上訴人卯○○等6人亦已代位為信託關係之終止云云。被上訴
  人壬○○等人則否認有信託關係，辯稱前開建物已由受讓人取
  得所有權云云。經查：
1.按不動產物權，依法律行為而取得、設定、喪失及變更者，非
  經登記，不生效力。民法第758條第1項定有明文。查系爭建物
  乃系爭公業提供土地與建商合建後所分得，此為兩造所不爭執
  ，則系爭建物所有權應由系爭公業原始取得。系爭公業雖於75
  年8月3日開會決議將系爭2294、2295、2274建號房屋分配予媽
  福房全體派下員，惟此僅屬債權行為，依民法第758條第1項規
  定，在未辦理所有權登記前，媽福房全體派下員自尚未取得系
  爭建物之所有權。
2.查系爭房屋於77年8月18日為第一次登記所有權人時，雖分別
  登記為被上訴人壬○○（2294建號）及李四海（2295、2274建
  號）名下。惟系爭公業前管理人李雲輝於本院89年度重上更(一)
  字第153號事件證稱：房屋分配予七大房後，因為當時李媽福
  派下員內部未商量好要登記誰的名義，就登記在李四海、壬○
  ○名下等語（見原審卷二第323頁），此段證言復為兩造所不
  爭執（見原審卷二第330頁、卷三第44、45頁）。參以上訴人
  卯○○等人於84年間猶起訴確認渠等派下權存在，足見系爭房
  屋之所以登記於壬○○及李四海名下，乃因當時媽福房之派下
  權糾紛未定，其派下員姓名、人數尚無從確定，致無法逕登記
  予媽福房派下全體，而由祭祀公業暫先信託登記予壬○○、李
  四海名下。
3.被上訴人壬○○等人雖辯稱系爭建物既已登記於壬○○、李四
  海名下，其所有權即應由渠二人取得云云。惟觀諸系爭公業75
  年8月3日會議紀錄（見原審卷一第78至84頁）及李雲輝前開證
  言，系爭建物乃系爭公業分配予媽福房，而非分配予壬○○、
  李四海個人，則系爭公業同意系爭建物登記於壬○○、李四海
  名下，顯係本於信託之意，壬○○、李四海僅屬受託人，仍負
  有返還系爭建物所有權予系爭公業之義務。
4.次按契約信託行為須委託人以設立信託之意思，與受託人訂定
  契約，並將財產權移轉或為其他處分予受託人，使受託人依信
  託本旨，為受益人之利益或為特定目的，管理或處分信託財產
  之要物行為。易言之，契約信託行為除須具備意思表示等法律
  行為為一般成立要件，尚須有標的物之財產權移轉及現實交付
  等處分行為，信託契約始能成立。是信託物權之移轉為信託契
  約之特別成立要件。最高法院95年度台上字第500號裁判見解
  亦同，可資參照。上訴人卯○○雖主張系爭2294建號房屋係由
  乙○○、巳○○、寅○○信託登記予壬○○；系爭2295、2274
  建號房屋則由壬○○、乙○○、巳○○、寅○○信託登記在丁
  ○○、丙○○名下，並舉89年10月30日協議書為佐。查該協議
  書固記載：「查坐落台北市○○路○段20號及同市路段26巷11
  號5樓房屋為祭祀公業李德茂分配予媽福房登記為李四海名義
  ，如認應屬媽福房派下信託登記為李四海名義，李四海死亡後
  媽福房派下員全體亦同意信託李四海之繼承人李劉梅、丁○○
  、丙○○、李玉珠繼續管理、處分、行使權利屬實。」（見本
  院卷一第190頁）。惟承前述，前開三建物乃系爭公業分配予
  媽福房派下全體，而非分派予媽福房之次子李清泉派下。壬○
  ○、乙○○、巳○○、寅○○既非系爭建物合法所有權人，且
  僅為媽福房部分派下員，自無處分系爭建物之權利，當無從將
  系爭建物信託登記予壬○○（2294建號）、丁○○、丙○○（
  2295、2274建號）。況查丁○○、丙○○係於88年4月12日以
  分割繼承為原因，將系爭2295、2274建號房屋所有權登記予二
  人名下，應有部分各1/2，益證渠二人並非受信託而為此所有
  權移轉登記。
5.上訴人雖另主張系爭建物係由媽福房派下全體信託登記在壬○
  ○、丁○○、丙○○名下云云。然依前開說明，系爭建物分配
  予媽福房時，其派下員仍未確定，且上訴人卯○○等人自承系
  爭公業將系爭建物分配予媽福房時，因被上訴人壬○○等人不
  承認渠等之派下權，渠等自無可能與壬○○等人成立信託關係
  （見本院卷二第110頁）。則系爭建物顯非由媽福房派下全體
  信託登記予壬○○、李四海或丁○○、丙○○。
(二)綜上，系爭建物非由壬○○、乙○○、巳○○、寅○○信託登
  記予壬○○（2294建號）、丁○○、丙○○（2295、2274建號
  ），亦非由媽福房派下全體信託登記予渠三人名下，上訴人卯
  ○○等6人主張代位壬○○、乙○○、巳○○、寅○○四人或
  媽福房派下全體為終止信託契約之意思表示，並請求壬○○、
  丁○○、丙○○將系爭建物應有部分90/100移轉登記予上訴人
  卯○○等6人及被上訴人壬○○等7人公同共有，即無理由。此
  部分請求既不應准許，則上訴人卯○○等6人進而請求於前開
  所有權移轉登記後，被上訴人壬○○等7人共同將前開應有部
  分90/100變更登記為按長房、次房應有部分各45/100保持公同
  共有部分，即乏所憑。
七、綜前所述，上訴人卯○○等6人就系爭土地部分對系爭公業
    之請求權已罹於時效；而系爭建物並非由壬○○、乙○○、
    巳○○、寅○○信託登記予壬○○（2294建號）、丁○○、
    丙○○（2295、2274建號），亦非由媽福房派下全體信託登
    記予渠三人名下，上訴人卯○○等6人尚無從代位終止信託
    契約及請求返還信託物。從而，上訴人卯○○等6人請求：
    (1)系爭公業應將原判決附表一所示土地應有部分辦理所有權
    移轉登記為上訴人卯○○等6人及被上訴人壬○○等7人公同
    共有。嗣前項所有權移轉登記辦理完竣後，被上訴人壬○○
    等7人應與上訴人卯○○等6人共同將原判決附表一所示土地
    應有部分之公同共有按原判決附表二所示之權利範圍變更登
    記為上訴人卯○○等6人及被上訴人壬○○等7人分別公同共
    有；(2)被上訴人壬○○應將系爭2294建號建物應有部分
    90/100、被上訴人丁○○、丙○○應將系爭2295、2274建號
    建物均應有部分各45/100，辦理所有權移轉登記予上訴人卯
    ○○等6人及被上訴人壬○○等7人公同共有，而後上訴人卯
    ○○等6人及被上訴人壬○○等7人應共同將上開建物應有部
    分90/ 100之公同共有，變更登記為兩造分別共有，即上訴
    人卯○○等6人就應有部分45/100公同共有，被上訴人壬○
    ○等7人就應有部分45/100公同共有；均屬無據，不應准許
    。原審就前開(1)部分為系爭公業及被上訴人壬○○敗訴之判
    決，自有未洽。系爭公業上訴及壬○○等7人附帶上訴意旨
    指摘原判決此部分不當，求予廢棄改判，為有理由。應由本
    院予以廢棄改判，如主文第2項所示。至前開(2)部分，原審
    判決為上訴人卯○○等6人敗訴之判決，理由雖有不同，結
    論則無二致。上訴人卯○○等6人上訴意旨指摘原判決此部
    分不當，求予廢棄，為無理由，應予駁回。
九、據上論結，本件系爭公業上訴及被上訴人壬○○等7人附帶
    上訴為有理由，上訴人卯○○等6人上訴為無理由，依民事
    訴訟法第450條、第449條第2項、第1項、第79條、第85條第
    1項本文，判決如主文。
中    華    民    國    98    年    9     月    30    日
                  民事第一庭
                      審判長 法  官 張耀彩
                             法  官 林金吾
                             法  官 盧彥如
正本係照原本作成。
如不服本判決，應於收受送達後20日內向本院提出上訴書狀，其
未表明上訴理由者，應於提出上訴後20日內向本院補提理由書狀
（均須按他造當事人之人數附繕本）上訴時應提出委任律師或具
有律師資格之人之委任狀；委任有律師資格者，另應附具律師資
格證書及釋明委任人與受任人有民事訴訟法第466條之1第1項但
書或第2項（詳附註）所定關係之釋明文書影本。
中    華    民    國    98    年    9     月    30    日
                             書記官 鄭兆璋
附註：
民事訴訟法第466條之1（第1項、第2項）：
對於第二審判決上訴，上訴人應委任律師為訴訟代理人。但上訴
人或其他法定代理人具有律師資格者，不在此限。
上訴人之配偶、三親等內之血親、二親等內之姻親，或上訴人為
法人、中央或地方機關時，其所屬專任人員具有律師資格並經法
院認為適當者，亦得為第三審訴訟代理人。

司法院資訊處製作；財團法人民間司法改革基金會備份。
